臺灣彰化地方法院刑事判決　　　　　　　 99年度訴字第916號
公　訴　人　臺灣彰化地方法院檢察署檢察官
被　　　告　陳俊杰
指定辯護人　周復興律師
上列被告因殺人未遂等案件，經檢察官提起公訴（99年度偵字第
5809號），本院判決如下：
    主    文
陳俊杰對於公務員依法執行職務時，施強暴，處有期徒刑肆月，
如易科罰金，以新臺幣壹仟元折算壹日。扣案西瓜刀壹把沒收。
    犯罪事實
一、陳俊杰於民國99年6月10日因與其妻黎如妹發生爭執，致黎
    如妹前往彰化縣警察局北斗分局埤頭分駐所報警表示遭到家
    暴，陳俊杰原攜同其女至警局欲帶黎如妹一同返家，惟因到
    場之社工江瑞庭評估後認該名未成年子女有緊急安置之必要
    ，員警要求陳俊杰將女留下自行離去，陳俊杰即因心情惡劣
    而於飲用酒精類飲料後返回其位於彰化縣埤頭鄉○○路211
    巷60號住處休息。直至同日下午5時許，因黎如妹擔心家中
    另名未成年子女安危，由彰化縣警察局北斗分局埤頭分駐所
    員警詹金耀、楊智任、社工江瑞庭偕同黎如妹至前開住處訪
    視確認有無緊急安置之必要，然陳俊杰誤認其子亦將遭員警
    帶走安置，與員警一陣拉扯後趁隙將幼子搶回身邊並帶回屋
    內之際，竟一時情緒失控，順手取出其所有之西瓜刀1把，
    而基於妨害警察行使職務之犯意，衝出屋外先後追砍員警詹
    金耀、楊智任，並恫嚇稱：「給你死」等語，而以此等強暴
    方式，妨害員警詹金耀、楊智任依法執行職務。嗣經在場員
    警合力將其逮捕，並扣得其所有之西瓜刀1把，後經警測得
    其呼氣酒精濃度，猶高達每公升0.43毫克，始查悉上情。
二、案經彰化縣警察局北斗分局報告臺灣彰化地方法院檢察署檢
    察官偵查起訴。
    理    由
壹、證據能力部分：
一、按被告以外之人於審判外之陳述，雖不符前4條之規定，而
    經當事人於審判程序同意作為證據，法院審酌該言詞陳述或
    書面陳述作成時之情況，認為適當者，亦得為證據；當事人
    、代理人或辯護人於法院調查證據時，知有第159條第1項不
    得為證據之情形，而未於言詞辯論終結前聲明異議者，視為
    有前項之同意，刑事訴訟法第159條之5定有明文。本案下列
    其餘引為證據之證人陳述及書證，檢察官、被告陳俊杰及其
    辯護人均不爭執其證據能力，且以之作為證據並無不當，依
    上揭法條之規定，自均有證據能力。
二、至本案其餘非供述證據，檢察官、被告及其辯護人亦不爭執
    證據能力，本院審酌該等證據作成及取得之程序均無違法之
    處，是後述所引用證據之證據能力均無疑義，合先敘明。
貳、實體方面：
一、訊據被告對於前開犯罪事實均坦承不諱，核與證人即被害人
    詹金耀、楊智任於偵查及本院審理中，證人黎如妹、江瑞庭
    於警詢中證述情節相符，復有搜索扣押筆錄、扣押物品目錄
    表、扣押物品收據、酒精測定紀錄錶、照片等件在卷可稽，
    並有扣案西瓜刀1支可資為憑，足認被告前開自白與事實相
    符，應堪採信。另按刑法第19條第3項之原因自由行為，係
    指行為人在精神、心智正常，具備完全責任能力時，本即有
    犯罪故意，並為利用以之犯罪，故意使自己陷入精神障礙或
    心智缺陷狀態，而於辨識行為違法之能力與依辨識而行為之
    自我控制能力欠缺或顯著降低，已不具備完全責任能力之際
    ，實行該犯罪行為；或已有犯罪故意後，偶因過失陷入精神
    障礙或心智缺陷狀態時，果為該犯罪；甚或無犯罪故意，但
    對客觀上應注意並能注意或可能預見之犯罪，主觀上卻疏未
    注意或確信其不發生，嗣於故意或因有認識、無認識之過失
    ，自陷於精神障礙或心智缺陷狀態之際，發生該犯罪行為者
    ，俱屬之。故原因自由行為之行為人，在具有完全刑事責任
    能力之原因行為時，既對構成犯罪之事實，具有故意或能預
    見其發生，即有不自陷於精神障礙、心智缺陷狀態及不為犯
    罪之期待可能性，竟仍基於犯罪之故意，或對應注意並能注
    意，或能預見之犯罪事實，於故意或因過失等可歸責於行為
    人之原因，自陷於精神障礙或心智缺陷狀態，致發生犯罪行
    為者，自應與精神、心智正常狀態下之犯罪行為同其處罰。
    是原因自由行為之行為人，於精神、心智狀態正常之原因行
    為階段，即須對犯罪事實具有故意或應注意並能注意或可得
    預見，始符合犯罪行為人須於行為時具有責任能力方加以處
    罰之原則。另行為人是否有足以影響意識能力與控制能力之
    精神障礙或其他心理缺陷等生理原因，因事涉醫療專業，固
    應委諸於醫學專家之鑑定，然該等生理原因之存在，是否致
    使行為人意識能力與控制能力欠缺或顯著減低之心理結果，
    係依犯罪行為時狀態定之，故應由法院依調查證據之結果，
    加以判斷（最高法院96年度臺上字第6368號判決意旨參照）
    。經查，被告雖供稱於案發時因酒醉之故，過程幾已不復記
    憶等語，而經本院將被告送請行政院衛生署草屯療養院鑑定
    結果，亦認其疑似有酒精濫用情形，推論被告因飲用不明數
    量之酒精，其於犯行時對於外界事物的知覺理會與判斷作用
    較常人程度減弱，致其辨識行為違法並依其辨識而行為之能
    力達顯著下降之程度，有該院99年12月9日草療精字第8227
    號函及後附精神鑑定報告書在卷可稽（參本院卷第63至66頁
    ），惟其於醉酒時，所為妨害公務之犯行，固非於飲酒之初
    ，即有對於依法執行職務之公務員，施以強暴、脅迫之犯意
    ，或對於酒後可能發生妨害公務之行為，而有預見；然被告
    於第一次攜同女兒欲帶黎如妹返家之時，身上已有濃重酒味
    ，業據證人詹金耀於本院審理中證述明確，被告亦於鑑定時
    自述性格暴躁，累積壓力若無法壓抑即易爆炸，有前開鑑定
    書可稽，卻仍未予節制，反於離去警局後再度借酒澆愁，自
    得預見可能造成酒醉失態之情狀，堪認其係於客觀上應注意
    並能注意，主觀上卻疏未注意之情形下，自行招致醉酒之狀
    態，嗣後，並對於到場執行勤務之員警，施以強暴、脅迫之
    行為，揆諸前開條文及判決意旨，被告尚不得依其飲酒後之
    精神狀態冀圖免責，附此敘明。綜上所述，本件事證明確，
    被告犯行應堪認定。
二、按刑法第135條第1項之妨害公務罪，以行為人對於公務員依
    法執行職務時，施以強暴、脅迫，即屬當之；所稱「強暴」
    ，係指一切有形力即物理力之行使而言，不問其係對人或對
    物為之均包括在內；所稱「脅迫」，則指以侵害生命、身體
    、自由、名譽、財物之不法為目的之意思，通知對方足使其
    生恐怖之心之一切行為而言（最高法院82年度臺上字第608
    號判決意旨參照）。查，本件員警詹金耀、楊智任係因黎如
    妹及社工江瑞庭要求陪同前往案發現場確認有無緊急安置必
    要，而有詢問並制止被告強行拉扯之舉動，核屬依其職權所
    為必要之措施或處置，乃被告不僅出言恐嚇，並有持刀揮砍
    員警之行為，自該當妨害公務罪之構成要件無疑。是核被告
    陳俊杰所為，係犯刑法第135條第1項之對於公務員依法執行
    職務時，施強暴罪。爰審酌警察乃國家執行公權力之代表，
    是其依法執行職務時，顯具不容挑戰性，因之如任意對之恐
    嚇或施暴，核屬對國家公權力嚴重之傷害及挑釁，而被告僅
    因一時情緒不佳，竟酒後持西瓜刀揮舞而以此方式對執行職
    務之警員詹金耀、楊智任施暴，殊不足取，惟念其無任何前
    案紀錄，素行良好，有臺灣高等法院被告前案紀錄表1份在
    卷可稽，且犯後坦認上情，態度尚佳，暨審酌其家庭生活狀
    況、智識程度等一切情狀，處以如主文所示之刑，並諭知易
    科罰金之折算標準。扣案之西瓜刀1把，係被告所有供其為
    本案犯行所用之物，業據被告供明在卷，應依刑法第38條第
    1項第2款規定宣告沒收如主文所示。
三、公訴意旨另以：被告於前開時、地，基於殺人之犯意，持上
    開刀械，邊恫嚇稱給你死等語，邊追砍員警詹金耀、楊智任
    ，因認被告另涉犯刑法第271條第2項、第1項之殺人未遂罪
    嫌云云。對此，被告固坦承於前開時、地持西瓜刀揮舞，惟
    矢口否認有何殺人未遂犯行，辯稱，當天伊酒後在休息時，
    黎如妹帶員警來說要將伊兒子帶走，但因為當天下午伊女兒
    已經被員警暫留保護，所以伊一時怒火中燒將伊兒子拉進屋
    內後隨手抄起廚房內西瓜刀追了出去，印象中似乎有與1名
    持竹竿之員警對峙，後來也有被壓制的印象，但因酒醉記憶
    模糊，伊已經想不起當時到底持西瓜刀做了什麼等語。經查
    ，有無殺人犯意，為個人內在之心理狀態，是欲判斷其主觀
    上之犯意究係殺人或傷害或其他，應就外在之一切證據，如
    其犯罪之動機、兇器類別、行兇之具體過程、案發當時之情
    境、攻擊後之後續動作是否意在取被害人性命，其與被害人
    之關係，有無宿怨等綜合研析。經查，被告前開辯解，核與
    證人詹金耀於偵查及本院審理中具結證稱，當天伊和另位同
    事、社工、被告妻子一起到被告住處要看被告兒子有無緊急
    安置必要，當時是被告兒子跑進屋內將被告叫出來，伊和其
    他人向被告表示要來瞭解小孩狀況，但被告當時身上酒味很
    重，一直激動地質問說是否要將小孩帶走，伊覺得被告根本
    無法理解對話意思，之後被告就要將小孩帶進去，伊怕小孩
    受傷，不敢與被告拉扯，結果被告進去沒多久就拿支西瓜刀
    出來，一邊追伊一邊罵三字經，伊往旁邊跑開後，被告就開
    始追楊智任並拿刀要砍楊智任，一刀往楊智任砍下後，楊智
    任剛好拿起旁邊木棍抵擋，2人因此跌倒在地，伊就趕快跑
    過去幫忙制伏被告，甚至一直到警局後，被告情緒都還很激
    動，要休息過後才有辦法製作筆錄，至於被告砍楊智任時距
    離楊智任多遠伊不太能確定，因為當時伊是被被告追了一陣
    後發現被告停止追後才回頭看，有一段距離，伊也沒看到被
    告追伊時到底怎麼拿刀以及有無朝伊揮砍，但被告從頭到尾
    只有朝楊智任砍那一刀而已等語（參99年度偵字第5809號偵
    查卷第16頁、本院卷第33至42頁）；及證人楊智任於偵查及
    本院審理時具結證稱，當時伊看到被告把小孩拉進屋，本來
    想要跟進去看看有無發生什麼事，剛到門口，被告就拿刀衝
    出來，但因為當時只是去看小孩有無安置必要，並沒有帶武
    器，所以大家轉身就跑，被告就先追詹金耀，一邊揮刀，一
    邊喊「給你死」，後來追不到改追伊，伊順手撿起地上1支
    竹棍，並要被告把刀放下，有話好好說，但被告說為什麼早
    上已經帶走1個，現在又要來帶走另1個，一直抓狂並拿刀砍
    伊，當時朝伊砍的那一刀因為伊還離被告一段距離，所以絕
    對砍不到伊，但被告有往前逼近，伊拿竹棍要打被告沒打到
    2人均因重心不穩而跌倒，伊想辦法將被告壓制，詹金耀也
    跑來幫忙，等支援警力到後，才正式解除危險狀況，而當時
    被告身上有酒味，也不太理睬大家講的話，到筆錄製作快結
    束才清醒等語相符（參同上偵查卷第22至23頁、本院卷第43
    至49頁），此外，被告於案發後當日晚間8時2分許，在彰化
    縣警察局北斗分局埤頭分駐所實施呼氣酒精濃度測試，測試
    值高達每公升0.43毫克，並有酒精測定紀錄表1份在卷可稽
    ，足見被告與被害人素不相識，前無宿怨，當時僅係因酒後
    自控能力下降，又主觀認定所謂「緊急安置」即係將所有子
    女帶離其身邊，方一時衝動，隨手拿起廚房桌上之西瓜刀欲
    趕走所謂「將帶走子女之人」，並非事先準備兇器及有計畫
    之預謀犯案，自難想像被告會僅因被害人到場執行公務，即
    萌生置被害人於死地之動機；再者，被告當時雖因情緒激動
    ，揮刀亂砍，然一直距離所追趕之被害人尚有段距離，被害
    人亦均未受傷，業據前開證人證述明確，是亦無從僅以被害
    人楊智任以竹棍抵擋之位置在胸口處，遽認被告當時係朝員
    警身體重要部位揮砍而得認確有殺害員警之主觀犯意；又被
    告雖在追砍過程中，曾恫嚇稱給你死等語，然此亦不能排除
    其係於當時激動情緒下所脫口而出的氣憤之語，於查無證據
    堪認其係出於內心真正意思之情形下，尚難單憑此遽為不利
    於被告之認定。綜上所述，本院審酌被告行為時之一切客觀
    環境及其他具體情形，尚難認被告當時係基於殺人之犯意而
    為前開行為。此外，復查無其他證據足認被告確有殺人之犯
    意，從而，公訴人認被告涉有殺人未遂之犯嫌，容有誤會。
    然起訴意旨認為被告此部分行為與其前開經本院論罪科刑部
    分，有想像競合犯之裁判上一罪關係，爰就此部分不另為無
    罪之諭知。
據上論斷，應依刑事訴訟法第299條第1項前段，刑法第135條第1
項、第41條第1項前段、第38條第1項第2款，刑法施行法第1條之
1第1項、第2項前段，判決如主文。
本案經檢察官陳隆翔到庭執行職務
中　　華　　民　　國　 100　　年　　2 　　月　　22　　日
　　　　　　　　　刑事第五庭  審判長  法　官  周淡怡
                                      法  官  李淑惠
                                      法  官  蔡家瑜
以上正本證明與原本無異。
如不服本判決應於收受判決後10日內向本院提出上訴書狀，並應
敘述具體理由；其未敘述上訴理由者，應於上訴期間屆滿後20日
內向本院補提理由書（均須按他造當事人之人數附繕本）「切勿
逕送上級法院」。
告訴人或被害人對於判決如有不服具備理由請求檢察官上訴者，
其上訴期間之計算係以檢察官收受判決正本之日期為準。
中　　華　　民　　國　 100　　年　　2 　　月　　22　　日
                                      書記官  吳芳儀
附錄本案論罪科刑法條全文：
中華民國刑法第135條
對於公務員依法執行職務時，施強暴脅迫者，處3年以下有期徒
刑、拘役或3百元以下罰金。
意圖使公務員執行一定之職務或妨害其依法執行一定之職務或使
公務員辭職，而施強暴脅迫者，亦同。
犯前二項之罪，因而致公務員於死者，處無期徒刑或7年以上有
期徒刑；致重傷者，處3年以上、10年以下有期徒刑。
